臺灣高等法院刑事判決　　　　　　　　　　　　　九十二年度上訴字第三八一五號
　　上　訴　人　臺灣板橋地方法院檢察署檢察官
　　被　　　告　乙　○
　　選任辯護人　徐則鈺律師
右上訴人因被告違反電業法等案件，不服臺灣板橋地方法院九十二年度訴字第九六三
號，中華民國九十二年八月二十九日第一審判決（起訴案號：臺灣板橋地方法院檢察
署九十二年度偵字第三二六三號）提起上訴，本院判決如左：
    主  文
原判決撤銷。
乙○損壞公務員委託第三人掌管之文書，處有期徒刑陸月，如易科罰金，以參佰元折
算壹日。
    事  實
一、乙○係台北縣板橋市○○○路六號七樓及七樓之一「緯來撞球場」之實際負責人
    ，受台灣電力公司（以下簡稱台電公司）委託保管電號00000000號、電
    號00000000號瓦時計量器（檢查器差為-66.7%，法定檢查公差為+-2%）
    及編號Ｐ0000000─七一號、Ｐ0000000─七七號六只封印鎖，為
    圖減少電費支出，竟意圖為自己不法之所有，於民國九十一年一月至二月間某日
    ，未經向台電公司申請同意，而在台電公司所加封印出租供上開處所使用之電表
    上，以不明物品私自損壞上開電號00000000號瓦時計量器（法定檢查公
    差為+-2%）、電號00000000號瓦時計量器（法定檢查公差為+-2%），且
    將上開二瓦時計量器中Ｐ0000000號、Ｐ0000000號之中板封印鎖
    （其上有「台電」標誌）開啟該電表，將有效表Ｐ0000000號封印鎖損壞
    ，扯斷有效表及無效表之封印銅線，改造有效表、無效表之電表計量齒輪，致瓦
    時計量器失效不準，再將封印鎖及瓦時計量器插回以掩飾之，以達竊電使用之目
    的。嗣於九十年十一月二十一日十八時四十分許，為台電公司台北南區營業處稽
    查員甲○○會同該處所人員沈正義檢查瓦時計量器後，發現上情。
二、案經台北縣政府警察局板橋分局報請臺灣板橋地方法院檢察署檢察官偵查起訴。
    理  由
一、訊據被告乙○矢口否認有右揭犯行，辯稱：上開電表雖為伊經營之緯來撞球場所
    使用，惟非伊所損壞，因該電表設在戶外，伊不知是遭誰破壞，且自九十年三月
    起因經營不佳，營業時段更改為下午二時至凌晨十二時止，故用電量較少云云，
    惟查：
  (一)、右揭犯罪事實，業據證人甲○○於檢察官訊問時證稱：本件係因該戶用電表列
      印出來時，發現用電度數下降太多，伊遂前去查看，發現該戶電表封印鎖破壞
      ，有效表及無效表計量齒經改造，而要改造計量齒輪，必須先打開電表上之玻
      璃蓋，要打開該玻璃蓋則須先破壞鉛印即封印鎖（其上有「台電」標誌），該
      封印鎖只能使用一次；本件該改造手法細膩，不太可能是一般人隨意變動；改
      造有效表計量齒輪是要節省電費，只對使用人有利，對其他人無益等語，並有
      臺電公司「用電實地調查書」（見偵查卷第二十八頁至第三十頁）、用電戶基
      本資料影本（見偵查卷第十四頁、第十五頁）附卷可稽。
  (二)、關於本案告訴人查扣電表之爭執
      被告抗辯該扣案之電表並未依刑事訴訟法第一百三十六條第一項規定或「處理
      竊電規則」第五條之規定，會同司法人員到場，因此並非刑事訴訟法規定之扣
      押，僅能視為告訴人提出之證據，應不得作為被告有罪之唯一證據云云，惟查
      ：
    １、按「處理竊電規則」第五條規定：「電業查獲竊電事實，應由在場之軍政憲
        警一人或第三者二人以上之證明或『作成文件』、『照片』等其他物證。」
        亦即查獲竊電事實，(一)或由在場之軍政憲警一人；(二)或由第三者二人以上之
        證明；(三)或『作成文件』、『照片』等其他物證，以上三者均可。查本件告
        訴人公司稽查人員查獲被告竊電之事實，除當場作成文件即「用電實地調查
        書」，而調查書並經被告之員工沈義正在場並簽名確認外，並拍照存證，此
        均有「用電實地調查書」及照片在卷可佐（見偵查卷第十一頁、第十二頁、
        第十六頁），足徵告訴人公司查獲被告竊電之事實，完全合乎上開規定至明
        ，是被告指摘告訴人公司違反「處理竊電規則」第五條之規定云云，自不足
        採。
    ２、本院依告訴人之聲請將其提出經警察局扣案之電表送請財團法人台灣大電力
        研究試驗中心鑑定，經其函覆稱：「二、本案之封印鎖，係臺灣電力公司自
        行購置、使用之物品，本中心對其特性及規格不瞭解，無法鑑定。三、本案
        之檢定合格印證（鉛封）經本中心鑑定結果如后：(一)瓦時計（器號：000
        00000）：送檢時鉛封銅線已斷且檢定合格編號牌之掛牌方式與中心者
        不符。(二)瓦時計（器號：00000000）：鉛封銅線已遭剪斷後重穿及
        點膠，且檢定合格編號牌之掛牌方式與中心者不符。(三)乏時計（器號：00
        000000）：鉛封銅線已遭剪斷後重穿及點膠。(四)乏時計（器號：00
        000000）：鉛封銅線已遭剪斷後重穿及點膠。四、本案電度表之計量
        器之齒輪，經本中心函請大同股份有限公司於會驗當日派員至本中心鑑定結
        果如后（詳如電度表檢驗報告）：(一)瓦時計（器號：00000000）：
        第壹傳動軸組立之蝸輪與同型式者不符。(二)瓦時計（器號：0000000
        0）：第壹傳動軸組之蝸輪與同型者不符。(三)乏時計（器號：000000
        00）：於電度表外觀察結果，未見有不符者。(四)乏時計（器號：0000
        0000）：第壹傳動軸組立與同型者不符。五、本案電度表之準確度經本
        中心檢驗結果如后：(一)瓦時計（器號：00000000）：檢查器差為
        66.7%（法定檢查公差為+2，嚴重短計電度。(二)瓦時計（器號計：0000
        0000）：檢查器差為-70%（法定檢查公差為+-2%），嚴重短計電度。(三)
        乏時計（器號：00000000）：電度表圓盤於器差測試時，時轉時停
        ，依此情況而言，亦將嚴重短計電度，惟其內部構造有無被改造，因本中心
        無電度表製造或修理經驗，若貴院仍須明瞭，可請電度表之製造廠（大同股
        份有限公司）鑑定。(四)乏時計（器號：00000000：檢查器差為
        -66.7%（法定檢查公差為+-2%），嚴重短計電度。」有該中心九十三年四月
        二十七日大電表字第九三○四─○四○七號函在卷（見本院卷第一○六頁至
        第一○七頁）可稽，足徵上開扣案電表之鉛封銅線確已遭剪斷後重穿及點膠
        ；嚴重短計電度至明。
    ３、被告另抗辯扣案電表二組自告訴人於九十年十一月二十日拆回後，遲至九十
        一年十二月二十七始獲通知至板橋分局製作筆錄，全案移送地檢署時，扣案
        之電表竟未隨案移送地檢署，直到九十二年十二月三十一日始由板橋分局移
        台灣大電力研究試驗中心電度表檢驗報告紀錄，二組電表均「玻璃表蓋已破
        損」，依經驗法則判斷，拆回電表之過程應無須破壞玻璃表蓋，因此系爭電
        表之玻璃表蓋應係從告訴人拆回電表後，至送鑑定前之期間中受到外力破壞
        所致云云，惟查：本件電度表查扣時係當場封箱，封條上並有被告之員工沈
        義正之簽名，且於鑑定當場啟封，而玻璃表蓋破損，並不影響該中心之鑑定
        ，此從該中心之鑑定結果即明，是以被告上開辯解，自不足採。
  (三)、關於被告否認電表為其所破壞之爭執
    １、最高法院四十四年台上字第七Ｏ二號判例要旨：「認定犯罪事實所憑之證據
        ，並不以直接證據為限，即綜合各種間接證據，本於推理作用，為認定犯罪
        事實之基礎，如無違背一般經驗法則，尚非法所不許。」九十三年度台上字
        第一七六二號判決亦採同一見解。
    ２、本件雖無直接證據證明被告損壞上開扣案電表之封鉛，惟被告於本院訊問時
        自承上址電費均為其所繳交（本院卷第七十六頁），而上開被告使用之電表
        封印鎖既經破壞後又插回，自外觀無法看出異樣，足證破壞該封印鎖之目的
        在打開電表玻璃蓋，以改造有效表計量齒輪以竊取電力，衡諸一般驗法則，
        如非該電表使用者，其餘之人當無為上開無益行為之必要，是被告否認破壞
        電表云云，顯係卸責之詞，不足採信。
  (四)、關於被告抗辯並無省電之爭執
      被告上址於九十年十一月二十三日之換裝新電表後至九十年十二月四日抄表日
      僅十一天，用電度數依序為「三二六一度」、「三二Ｏ六度」，自九十年十二
      月四日抄表至九十年十二月十九日終止契約拆除電表止十五天，用電度數依序
      為「三三一七度」、「二四二九度」，以九十年十一月二十三日換裝新表至九
      十年十一月十九日終止契約拆除電表，二十六天用電度數依序為「六五七八度
      」、「五六三五度」，以每期用電六十天換算，裝新電表後用電度數每期為「
      一五一八Ｏ度、「一三ＯＯ四度」，其與九十年四、六、八、十等月份比較，
      大幅甚至呈倍數增加，並非「更大幅減少」，是被告辯稱：其並無竊電，因其
      並無省電云云，自不足採。
  (五)、綜上所述，被告所辯，均不足採信，本件事證明確，被告之犯行堪以認定，應
      依法論科。
二、按「電表封印，係裝在電表外殼，正反兩面刻有『臺電』字樣，顯為表示該電表
    已經檢驗加封，為正確計算供電的標準，鉛質封印并非表內機件，而為表示一定
    用意之符號，臺電公司為公營事業機關，其從事公司職務之人員，應認為刑法上
    所稱之公務員，該封印為臺電公司服務人員職務上所製作，表示一定用意之符號
    ，依刑法第二百二十條第一項規定，應以同法第二百十一條之公文書論（最高法
    院五十九年度台上字第二五一Ｏ號判決採、九十二年度台上字第二八一九號判決
    均採同一見解），且已隨同出租之電表，由用戶保管，如加以破壞，即應成立同
    法第一百三十八條損壞公務員委託第三人掌管之文書罪。另依刑法第三百二十三
    條之規定，電能關於該（竊盜）章之罪以動產論，惟被告竊取電流之竊盜行為因
    與電業法第一百零六條第三款間，有普通法與特別法之關係，依特別法優於普通
    法之原則，自應適用電業法第一百零六條第三款之罪處斷（最高法院八十三年度
    台上字第六七七九號判決採同一見解）。被告將電表外屬於公務員職務上委託第
    三人保管之文書之封印鎖破壞而達到使計度失準，核其所為，係電業法第一百零
    六條第三款之罪，為一行為觸犯數罪名，所犯刑法第一百三十八條之罪與所犯電
    業法第一百零六條第三款之罪，則有方法結果之牽連關係，應從一重之損壞公務
    員委託第三人掌管之文書罪處斷（最高法院八十三年度台上字第五七五九號判決
    採同一見解）。
三、原審未察，逕認被告乙○並無竊盜電能之犯行，而為其無罪之判決，自有未合。
四、檢察官依告訴人之請求而提起本件上訴，以被告乙○所為應成立損壞公務員委託
    第三人掌管之文書罪，指摘原判決不當，為有理由，自應由本院將原判決予以撤
    銷改判。爰審酌被告乙○之犯罪動機、目的、破壞瓦時計及封印鎖手段，以達其
    減少繳交電費之目的，造成台電公司的損失及犯後否認之態度等一切情狀，量處
    有期徒刑六月，並諭知易科罰金折算標準，以示懲儆。
據上論斷，應依刑事訴訟法第三百六十九條第一項前段、第三百六十四條、第二百九
十九條第一項前段，電業法第一百零六條第三款、刑法第十一條前段、第一百三十八
條、第五十五條，罰金罰鍰提高標準條例第一條前段、第二條，判決如主文。
本案經檢察官施慶堂到庭執行職務。
中　　　華　　　民　　　國　　九十三　　年　　　六　　　月　　 三十 　　日
                              臺灣高等法院刑事第二庭
                                  審判長法  官  蔡　長　溪
                                        法  官  楊　貴　志
                                        法  官  林　俊　益
右正本證明與原本無異。
如不服本判決，應於收受送達後十日內向本院提出上訴書狀，其未敘述上訴之理由者
並得於提起上訴後十日內向本院補提理由書。
                                        書記官　陳　明　琴
中　　　華　　　民　　　國　　九十三　　年　　　七　　　月　　　一　　　日
附錄：本案論罪科刑法條全文
電業法第一百零六條
 (罰則 (二) ----竊電)
有左列行為之一者為竊電，處五年以下有期徒刑、拘役或五百元以下罰金
：
一  未經電業供電，而在其供電線路上私接電線者。
二  繞越電度表或其他計電器，損壞或改動表外之線路者。
三  損壞或改變電度表、無效電力計、其他計電器之構造，或以其他方法
    使其失效不準者。
四  在電價較低之線路上，私接電價較高之電器者。
中華民國刑法第一百三十八條
(妨害職務上掌管之文書物品罪)
毀棄、損壞或隱匿公務員職務上掌管或委託第三人掌管之文書、圖畫、物
品，或致令不堪用者，處五年以下有期徒刑。五  包燈用戶，在原定電燈盞數及瓦特數以外，私自增加盞數或瓦特數者
    。
六  電力用戶，在原申請馬力數、瓩數或仟伏安數以外，私自增加馬力數
    瓩數或仟伏安數者。
